【裁判字號】    95,上訴,2878
【裁判日期】    951019
【裁判案由】    違反槍砲彈藥刀械管制條例
【裁判全文】
臺灣高等法院刑事判決                95年度上訴字第2878號
上  訴  人
即  被  告  甲○○
                    另案臺灣新竹監獄執行中
                    現寄押於台灣台北看守所
選任辯護人  扶助律師李文欽律師
上列上訴人因違反槍砲彈藥刀械管制條例案件，不服臺灣桃園地
方法院95年度訴字第614號，中華民國95年6月20日第一審判決（
起訴案號：臺灣桃園地方法院檢察署95年度偵字第446 號），提
起上訴，本院判決如下：
    主  文
原判決撤銷。
甲○○未經許可，製造爆裂物，處有期徒刑柒年貳月，併科罰金
新臺幣拾貳萬元，罰金如易服勞役，以新臺幣參仟元折算壹日，
扣案如附表所示之物，均沒收。
    事  實
一、甲○○前於民國（下同）94年間因違反槍砲彈藥刀械管制條
    例等案件，經台灣新竹地方法院判處有期徒刑3年8月併科罰
    金新台幣（下同）10萬元及有期徒刑6月，應執行有期徒刑4
    年，併科罰金10萬元確定，現正執行中（不構成累犯）。於
    94年8 月間某日，為供炸魚之用，明知具有殺傷力或破壞性
    之爆裂物乃槍砲彈藥刀械管制條例第4條第1項第2 款所管制
    之物品，非經中央主管機關之許可，不得製造，竟基於製造
    爆裂物之犯意，至新竹縣湖口鄉某水電行購得「雙基發射火
    藥」若干，攜回其新竹縣湖口鄉○○村○○街14號住處藏放
    ，旋於隔1、2日後，非經許可，將其所有之打火機上之打火
    器拆下，留下打火機空殼，而將該「雙基發射火藥」8 公克
    全數裝填塞入打火機空殼內，續將其前在新竹縣湖口鄉某雜
    貨店所購得之鞭炮上之引線拆下，將該引線之一端塞入打火
    機內以連接火藥，另一端則外露，爾後將之放入其所有上載
    「莊俊銘診所」字樣之軟性圓型塑膠容器（長8.8 公分，直
    徑5 公分，重105.9公克）內，并將其所有之大鐵釘2支、小
    鐵釘40支、螺絲丁7 支、大小不等的玻璃碎片26片及玻璃殘
    渣，全數充填塞入塑膠容器內，容器外則以其所有之黑色膠
    帶、錫箔、透明塑膠袋纏繞封口，僅留前開連接打火機內火
    藥引線之另一端外露於塑膠容器外，作為點火裝置，以此方
    式製造完成可點火引燃容器內打火機所裝填之火藥、致生爆
    炸而具有殺傷力、破壞性，可於瞬間將人及物殺傷或毀損之
    土製爆裂物一枚。
    甲○○製造完成上開土製爆裂物後，為方便攜帶，將之放入
    其所有之透明硬殼塑膠罐內，嗣於同年9月2日11時30分許，
    攜帶外出，行經桃園縣楊梅鎮○○路○段619巷20號前時，為
    警查獲，並扣得上開爆裂物1 枚及其所有供方便攜帶該土製
    爆裂物之透明硬殼塑膠罐1 個暨其所有供放置該爆裂物之手
    提袋1 個。而上開扣案之爆裂物經警送驗，拆解鑑定後，驗
    餘仍有附表所示編號至之物扣案（編號之雙基發射火
    藥，送驗時採樣0.4 公克，其中 0.17 公克消耗，驗餘淨重
    0.23公克）。
二、案經桃園縣政府警察局楊梅分局報請台灣桃園地方法院檢察
    署檢察官偵查起訴。
    理  由
一、上開上訴人即被告甲○○之素行以及製造上開可點火引燃容
    器內打火機所裝填火藥之塑膠容器與攜帶外出經警查獲等事
    實，業經上訴人即被告供認不諱，並有扣案透明硬殼塑膠罐
    、手提袋、扣案物品經拆解後之之軟性圓型塑膠容器1 個、
    打火機機殼1個、鐵釘2支、小鐵釘40支、螺絲丁7 支、大小
    不等的玻璃碎片26片及殘渣、引線1條（已斷成2截）、錫箔
    紙及黑色膠帶1團（含錫箔紙碎片）、透明塑膠袋1團、驗餘
    淨重0.23公克之火藥等可資佐證，事證明確，洵堪認定。
二、上訴人即被告有所爭執者厥為，(1)、打火機空殼內填塞之火
    藥是否為「雙基發射火藥」？所製造之物是否為槍砲彈藥刀
    械管制條例所管制之爆裂物？(2)、上訴人即被告製造此物，
    作何用途？上訴人即被告及其辯護人辯稱，打火機空殼內填
    塞者，乃水鴛鴦、鞭炮用之火藥，非所謂「雙基發射火藥」
    ，所製造之物并不具殺傷力，上訴人即被告欠缺製造爆裂物
    之認知以及使用爆裂物之動機云云。
三、惟查：
  (1)、本件扣案物品經內政部警政署刑事警察局以檢視法、拆解
      法、燃燒試驗法、呈色試驗法、氣相層析質譜分析法、核
      磁共振分析法、紅外線光譜分析法、掃瞄式電子顯微鏡／
      Ｘ射線能譜分析法鑑定結果：、該係以長808 公分，直
      徑5公分，重105.9公克之圓型塑膠瓶為容器，外以黑色膠
      帶、錫箔（漏未敘及透明塑膠袋）纏繞，外露爆引10公分
      。經拆解後，內裝重8公克之打火機1個，打火機內有煙火
      類火藥（應為「雙基發射火藥」）及其爆引連結其內，打
      火機外有大鐵釘2支、小鐵釘40支、螺絲丁7支（漏未敘及
      大小不等的玻璃碎片26片及殘渣，如後述）。依其結構完
      整，認係點火式之具殺傷力之爆裂物；、爆裂物內之不
      明粉末，經取樣淨重0.4 公克送驗，其中0.17公克用掉，
      驗餘淨重0.23公克，檢出硝化甘油、硝化纖維等成分，認
      係「雙基發射火藥」等情，分別有內政部警政署刑事警察
      局94年11月28日刑偵五字第0940182140號、94年10月26日
      刑鑑字第0940141708號鑑定通知書各1份在卷可稽。
  (2)、審之扣案物品經拆解後之照片4張，其中1張明白顯示，拆
      解時確有上開玻璃碎片及殘渣存在，此為上訴人即被告所
      示認無訛，堪認實在。按上訴人即被告若無製造爆裂物之
      認知以及使用爆裂物之動機，豈有裝填玻璃碎片及殘渣之
      理？上開94年11月28日鑑驗通知書，漏未將此裝填玻璃碎
      片及殘渣之情況參與鑑定，即可認係爆裂物，茲將此裝填
      玻璃碎片及殘渣之情況一併斟酌，則此扣案之物，更足認
      係槍砲彈藥刀械管制條例第4條第1項第2 款所管制之爆裂
      物無訛。
  (3)、同鑑驗通知書關於打火機內裝填之物，雖僅載為煙火類火
      藥云云，但同局94年10月26日鑑定通知書已載明送驗之火
      藥經鑑驗結果為「雙基發射火藥」；且查上訴人即被告在
      原審準備程序與審理時，對於在水電行購得火藥之時間以
      及大致可確定之地點，已陳明在卷，甚至以進而供明係供
      打釘槍所用之火藥云云，則所為打火機空殼內填塞者，當
      屬94年10月26日鑑定通知書所載「雙基發射火藥」無訛，
      上訴人即被告所為水鴛鴦、鞭炮用之火藥，非「雙基發射
      火藥」之辯解，即非可信。
  (4)、又查上訴人即被告迭於警詢、檢察官訊問及原審審理時均
      已坦承，製造本件爆裂物，係用以炸魚云云。按本件扣案
      物品之結構與內涵，其用於炸魚，依一般經驗法則，衡情
      卓卓有餘，是上訴人即被告此項說詞，堪予採信，辯護人
      所為上訴人即被告並無製造爆裂物動機之辯解，乃空言置
      辯，諉不足採。末查上訴人即被告有如事實欄所載之違反
      槍砲彈藥刀械管制條例前科，此有本院被告前案紀錄表在
      卷可稽，對於同屬槍砲彈藥刀械管制條例管制之爆裂物，
      絕非渾然無認識之人，辯護人所為上訴人即被告並無製造
      爆裂物認知之辯解，核與上訴人即被告個人背景資料不符
      ，亦不足採。
四、按所謂「爆裂物」，係指其物有爆發性具破壞力，可於瞬間
    將人及物殺傷或毀損而言，最高法院22年度上字第4131號著
    有判例。查上開內政部警政署刑事警察局鑑定結果，已明確
    說明上訴人即被告所製造扣案物品，其結構完整，係點火式
    之具殺傷力之爆裂物；參以該爆裂物中，除打火機殼內裝填
    雙基發射火藥外加引信可以延伸引燃其內填充之火藥引爆外
    ，甚且打火機殼外圍並填塞大鐵釘二支、小鐵釘四十支、螺
    絲丁七支、大小不等的玻璃碎片二十六片及殘渣等物，是故
    ，該爆裂物若經點火引燃引線，除可致該爆裂物內之打火機
    內填充之火藥瞬間產生爆炸外，且爆炸時爆發性之火藥、鐵
    釘、螺絲丁、玻璃碎片，應均會自該塑膠罐內射出，顯可於
    瞬間達到將人、物殺傷或毀損之程度，其具有殺傷力，殆無
    疑義。從而，上訴人即被告上開犯行，至堪認定。核其所為
    ，係犯槍砲彈藥刀械管制條例第7條第1項之未經許可製造爆
    裂物罪；其製造爆裂物前持有上開雙基發射火藥爆裂物之主
    要組成零件之低度行為及製造爆裂物後之未經許可持有該爆
    裂物之低度行為，均為製造之高度行為所吸收，不另論罪。
五、原審認定上訴人即被告係犯槍砲彈藥刀械管制條例第7條第1
    項之未經許可製造爆裂物罪，適用槍砲彈藥刀械管條例第 7
    條第1項，刑法第11條前段、第38條第1項第1款、第2款，審
    酌上訴人即被告製造爆裂物之動機係為炸魚使用，僅係以打
    釘槍用火藥加以製造，火藥數量非鉅，甫製成後未使用即為
    警查獲，尚未造成實害，犯罪情節尚屬輕微，且犯後已自白
    部分犯行，態度尚屬良好等一切情狀，量處有期徒刑7年2月
    ，併科罰金新臺幣12萬元，並諭知罰金易服勞役之折算標準
    ；又扣案具殺傷力爆裂物1 枚，認屬違禁物，經送鑑定時拆
    解，雖已不具爆裂物功能，然拆解後尚有附表編號至所
    示之物扣案，其中附表編號至部分，均係上訴人即被告
    所有且供本件犯罪所用之物（業據上訴人即被告審理時供明
    ），爰依刑法第38條第1項第2款之規定，宣告沒收，編號
    之火藥，自該爆裂物內取出送驗時淨重0.4公克，其中 0.17
    公克已耗掉，驗餘淨重0.23公克則屬爆裂物之主要組成零件
    ，屬違禁物，應依刑法第38條第1項第1款之規定，宣告沒收
    ；扣案編號、硬殼透明塑膠罐1個、手提袋1個，分別係
    供方便攜帶、藏放該爆裂物所用之物，且均係上訴人即被告
    所有（亦據被告審理時供明），乃依刑法第38條第1項第2款
    之規定，宣告沒收，固無允當。
六、惟按，行為後法律有變更者，適用行為時之法律，但行為後
    之法律有利於行為人者，適用最有利於行為人之法律，刑法
    第2條第1項定有明文。上訴人即被告本件行為後，刑法關於
    罰金易服勞役之規定有變更，其易服勞役之折算標準，適用
    犯罪行為時即修正前刑法第42條第2 項前段兼適用修正前罰
    金罰鍰提高標準條例第2 條前段，其結果與適用95年7月1日
    修正公布施行之刑法第42條第3 項前段比較，以適用修正後
    之規定較有利於受刑人，故應依刑法第2條第1項後段規定，
    適用修正後之刑法第42條第3 項前段規定定其折算標準。原
    審判決時未及比較適用，仍有違誤。上訴人即被告上訴意旨
    雖未指摘及之，但原判決既有可議，及屬不可維持，本院自
    應將原判決撤銷改判。爰除併科罰金之折算標準改判如主文
    所示之外，其餘量處有期徒刑、併科罰金及沒收，均援用原
    審判決，改判如主文所示。
據上論斷，應依刑事訴訟法第369條第1項前段、第364條、第299
條第1 項前段，槍砲彈藥刀械管條例第7條第1項，刑法第11條前
段、第38條第1項第1款、第2款，修正後之刑法第2條第1 項後段
、第42條第3項前段，判決如主文。
本案經檢察官鄭富銘到庭執行職務。
中    華    民    國    95    年    10    月    19    日
                  刑事第三庭    審判長法  官 許國宏
                                      法  官 許增男
                                      法  官 陳祐治
以上正本證明與原本無異。
如不服本判決，應於收受送達後十日內向本院提出上訴書狀，其
未敘述上訴之理由者並得於提起上訴後十日內向本院補提理由書
（均須按他造當事人之人數附繕本）。
                                      書記官 蔡慧娟
中    華    民    國    95    年    10    月    19    日
附表
 ┌──┬────┬─────┬──────┬─────┐
 │編號│物品名稱│數量      │型式        │備註      │
 ├──┼────┼─────┼──────┼─────┤
 │1   │軟性圓型│1個       │長8.8公分、 │          │
 │    │塑膠容器│          │直徑5公分、 │          │
 │    │        │          │重105.9公克 │          │
 ├──┼────┼─────┼──────┼─────┤
 │2   │打火機機│1個       │            │已斷成2截 │
 │    │殼      │          │            │          │
 ├──┼────┼─────┼──────┼─────┤
 │3   │引線    │1條       │            │          │
 ├──┼────┼─────┼──────┼─────┤
 │4   │大鐵釘  │2支       │            │          │
 │    │小鐵釘  │40支      │            │          │
 │    │螺絲丁  │7支       │            │          │
 │    │玻璃碎片│26片      │            │          │
 │    │玻璃殘渣│          │            │          │
 │    │        │          │            │          │
 ├──┼────┼─────┼──────┼─────┤
 │5   │錫箔紙及│1團       │            │          │
 │    │黑色膠帶│          │            │          │
 │    │（含錫箔│          │            │          │
 │    │紙碎片）│          │            │          │
 │    │、透明塑│1團       │            │          │
 │    │膠袋    │          │            │          │
 ├──┼────┼─────┼──────┼─────┤
 │6   │雙基發射│淨重0.23公│雙基發射火藥│送驗時取樣│
 │    │火藥    │克        │            │淨重0.4公 │
 │    │        │          │            │克，其中0.│
 │    │        │          │            │17公克用掉│
 │    │        │          │            │，驗餘淨重│
 │    │        │          │            │0.23公克  │
 ├──┼────┼─────┼──────┼─────┤
 │7   │透明硬殼│1個       │            │          │
 │    │塑膠罐  │          │            │          │
 ├──┼────┼─────┼──────┼─────┤
 │8   │手提袋  │1個       │            │          │
 └──┴────┴─────┴──────┴─────┘
附錄：本案論罪科刑法條全文
槍砲彈藥刀械管制條例第7條：
未經許可，製造、販賣或運輸火砲、肩射武器、機關槍、衝鋒槍
、卡柄槍、自動步槍、普通步槍、馬槍、手槍或各類砲彈、炸彈
、爆裂物者，處死刑、無期徒刑或7 年以上有期徒刑；處徒刑者
，併科新臺幣3 千萬元以下罰金。
未經許可，轉讓、出租或出借前項所列槍砲、彈藥者，處無期徒
刑或5 年以上有期徒刑，併科新臺幣1 千萬元以下罰金。
意圖供自己或他人犯罪之用，而犯前二項之罪者，處死刑或無期
徒刑；處徒刑者，併科新臺幣5百萬元以下罰金。
未經許可，持有、寄藏或意圖販賣而陳列第1 項所列槍砲、彈藥
者，處5 年以上有期徒刑，併科新臺幣1 千萬元以下罰金。
第1 項至第3 項之未遂犯罰之。


司法院資訊處製作；財團法人民間司法改革基金會備份。
